臺灣高等法院刑事判決　　　　　　　　94年度上訴字第1430號
上　訴　人　臺灣桃園地方法院檢察署檢察官
被　　　告　甲○○
選任辯護人　劉永良律師
上列上訴人因過失致死案件，不服臺灣桃園地方法院93年度訴字
第1967號，中華民國94年2 月18日第一審判決（起訴案號：臺灣
桃園地方法院檢察署93年度偵字第13909 號），提起上訴，本院
判決如下：
    主  文
原判決撤銷。
甲○○從事業務之人，因業務上之過失致人於死，處有期徒刑肆
月，如易科罰金以佰元折算壹日；緩刑貳年。
    事  實
一、緣達和建設股份有限公司將坐落桃園縣桃園市○○街二二六
    號旁之「大來賞」建築工程發包予富祥營造有限公司（以下
    稱富祥公司）承攬，富祥公司再將該工程中之紮筋工程交由
    呂清輝負責之嶺輇企業有限公司（以下稱嶺輇公司）承攬，
    嶺輇公司則再將起重吊掛作業交由永發起重工程行（以下稱
    永發工程行，其負責人業經臺灣桃園地方法院判決確定）施
    作，甲○○受僱於呂清輝在該工地擔任綁紮鋼筋之工作。於
    民國（下同）92年 5月21日，上開「大來賞」工地進行吊掛
    箍筋作業時，林再發自行操作45公噸移動式起重機，而因負
    責擔任吊掛之工人未到班，呂清輝遂指派甲○○擔任將已綁
    好之鋼筋吊掛於起重機吊勾上之工作，則甲○○為從事吊掛
    鋼筋業務之人，本應注意移動式起重機吊掛鋼筋有一定重量
    之限制，應不得超逾額定荷重，否則有因而使該起重機之吊
    桿不堪負荷而折彎，致使吊掛物墜落之虞，而依當時情況，
    並無不能注意之情事，嗣於同日下午 4時10分許，甲○○與
    林再發均明知所操作之起重機之吊升荷重為 1點53公噸，不
    得吊掛逾該起重機荷重之兩捆箍筋，竟疏未注意承載重量，
    而由甲○○將超過荷重之兩捆總重約2點5公噸之箍筋吊掛在
    起重機吊勾上，致林再發將該兩捆箍筋吊掛至12樓時，起重
    機之輔助吊桿因不勝負荷而折彎，該吊運中之箍筋即快速下
    墜並擊中當時正在12樓樓板監工之呂清輝之頭部後，再掉落
    至11樓樓板，導致被害人呂清輝受有頭胸部鈍挫傷、多處骨
    折，引發神經性併出血性休克，經送醫急救，延至同日下午
    5時零5分許因傷重不治死亡。
二、案經乙○○○訴由桃園縣政府警察局桃園分局報請臺灣桃園
    地方法院檢察署檢察官偵查起訴。
    理  由
一、訊據被告甲○○供承有於上揭時地受被害人呂清輝指揮擔任
    吊掛箍筋之工作，而將兩綑綁好之箍筋吊掛於起重機吊勾上
    ，於吊至上開建築工地12樓時，因重量過重，致起重機吊桿
    折彎，使箍筋掉落，擊中適時站在吊掛物下方之被害人呂清
    輝頭部而傷重不治死亡等事實，惟被告甲○○矢口否認有業
    務過失致死之犯行，辯稱：伊在工地所從事之工作，僅於模
    板工程完工後，以鐵絲綁紮樑柱、天花板及地板鋼筋之工作
    ，並非專門從事起重機吊掛之業務，伊係臨時被呂清輝指派
    去吊掛箍筋，因無吊掛之專門知識及經驗，無從知悉起重機
    之負荷上限及判斷所吊掛之箍筋是否已超過荷重，且肇事之
    起重機之電腦線早已被扯斷，造成吊車無法感應出吊掛箍筋
    之重量，呂清輝並說要趕工，要伊一次放兩捆箍筋到起重機
    上，伊係依呂清輝指示而為，就呂清輝之被吊掛之箍筋落下
    擊中死亡並無過失云云；經查：
(一)被害人呂清輝於上開時、地，於進行吊掛箍筋工作時，遭落
    下之箍筋擊中頭部，經送醫急救，延至同日下午5時零5分許
    因傷重不治死亡之事實，業據證人即案發時擔任吊車指揮手
    並與被害人呂清輝同在12樓之李啟明於偵審中證述明確在卷
    （見92年度相字第 867號卷第15頁、原審卷第77頁），而被
    害人呂清輝因遭吊掛之箍筋下墜擊中頭部，因而受有頭胸部
    鈍挫傷、多處骨折，致神經性併出血性休克不治死亡等情，
    並經臺灣桃園地方法院檢察署檢察官督同法醫師相驗屬實，
    製有上開勘筆錄、驗斷書及相驗屍體證明書各乙份在卷可稽
    （見上開相驗卷第 3頁、第19頁、第25頁），此外，復有聖
    保祿醫院出具之診斷證明書乙紙附卷可資佐證（見上開相驗
    卷第9頁）。
(二)本件肇事之原因，係因事故當時所使用之起重機為45公噸移
    動式起重機，其主桿全伸五節長40公尺、角度70度，前段另
    加有輔助吊桿兩支，第一支長9公尺、第二支長7公尺，角度
    5 度，依據該型移動式起重機吊升荷重表，在此情況下之吊
    升荷重為1 點53公噸，惟肇事之移動式起重機當時吊掛之兩
    捆箍筋重量約為2點5公噸，已超過該移動式起重機操作之吊
    升荷重，即本件事故發生之原因，應為吊掛作業時之吊舉物
    重量超過作業時之額定荷重，致該移動式起重機輔助吊桿不
    堪負荷而折彎，並使吊舉物下墜擊中被害人等事實，此為被
    告甲○○與共同被告林再發所不否認，並有行政院勞工委員
    會北區勞動檢查所92年9月3日勞北檢機字第 0九二一0一三0
    六一號函附災害檢查初步報告書乙份及現場照片8 張在卷可
    憑（見上開相驗卷第10頁及第30頁）。
(三)查被告甲○○平日於工地所從事之工作，係負責於模板工程
    完工後，以鐵絲綁紮樑柱、天花板及地板之鋼筋，以便後續
    之灌漿工程，並非從事吊車業之吊掛鋼筋工作，案發當日，
    原來負責吊掛鋼筋之人員因故未到現場，被害人呂清輝遂臨
    時指派被告甲○○進行吊掛鋼筋工作等情，此固並據證人即
    與被告甲○○同在「大來賞」工地進行綁鋼筋工作之同事王
    坤財於原審法院審理中證述明確（見原審卷第63頁），而上
    開災害檢查初步報告書亦載明被告甲○○所屬嶺輇公司之行
    業別為「一般土木工程業」，與發生災害單位之永發起重工
    程行屬「汽車貨運業」不同，是依平日從事之工作觀察，固
    足認被告甲○○確實非屬從事吊車業之吊掛專業人員甚明，
    而從事吊車業之起重機操作手、吊掛手、指揮手均須接受訓
    練並要通過考試始能從事該種業務等情，亦據證人李啟明於
    原審法院審理中證述明確（見原審卷第68頁），則被告甲○
    ○於上揭建築工地固係從事以鐵絲綁紮樑柱、天花板及地板
    鋼筋之工作，並非專事吊車業之吊掛手工作，而被告甲○○
    亦一再辯稱伊並非專門從事吊掛鋼筋之工作，係肇事當日呂
    清輝臨時叫伊去吊掛鋼筋，伊對起重機的荷重限制及所吊掛
    鋼筋的重量均無概念云云，惟查依被告甲○○自承係其所印
    製之名片所載（見原審卷第90頁），被告甲○○係從事建築
    鋼筋之承包，而於本件建築工地，被告甲○○並係受被害人
    呂清輝之僱用從事綁紮鋼筋之工作（本件被告甲○○係受僱
    於被害人呂清輝，此除據被告甲○○供明在卷外，並據證人
    王坤財於原審法院審理時證述在卷，而被害人呂清輝之女兒
    呂莉娟於偵查時亦指稱要告當時負責綁東西的「吳清吉」（
    應即係所告訴之被告「甲○○」），他是伊爸爸雇用的等語
    －見同上相驗卷第45頁，是檢察官認被告甲○○並非受僱於
    被害人呂清輝，容有誤會，附此敘明），並依被告甲○○於
    原審法院審理時自承其從事綑綁鋼筋十幾年等語，則被告甲
    ○○對於建築鋼筋之重量，又豈能謂毫無概念，被告甲○○
    縱係一時經被害人呂清輝之指示擔任吊掛箍筋於起重機吊勾
    上，以便將箍筋吊掛至工地12樓之工作，然其就起重機之吊
    升荷重有其一定承載重量之限制，應為其所知悉，此被告甲
    ○○於原審法院審理時及本院審理時亦供承吊掛鋼筋重量超
    重時，起重機上的電腦會發出聲響，伊吊掛鋼筋時有聽到起
    重機發出聲響等語（見原審卷第18頁及本院卷94年7 月15日
    審判程序筆錄），茲依證人李啟明於原審法院審理時證稱：
    起重機於吊掛第一棟建物的最後一批鋼筋時，因吊車電腦線
    碰觸到鷹架而遭扯斷，使該起重機於吊掛第二棟建物的第一
    掛箍筋時，起重機內之電腦無法感應吊掛重量等語（見原審
    卷第69頁），而查本件事故係於被告甲○○吊掛第二棟建築
    物的第一掛箍筋時發生，茲依被告甲○○所供其吊掛第一棟
    建築物之箍筋時，有一次吊掛一捆或二捆箍筋，此際被告甲
    ○○一次吊掛兩捆重約2點5公噸之箍筋於起重機吊勾上時，
    該起重機之電腦已因吊掛超重而發出聲響，則被告甲○○當
    知一次不得吊掛超過該起重機額定荷重之兩捆箍筋，否則有
    因而使該起重機之吊桿不堪負荷而折彎，致使吊掛物墜落之
    虞，縱依被告甲○○所辯因被害人呂清輝急於趕工，才受被
    害人呂清輝指示一次吊掛兩捆箍筋云云，惟查被告甲○○既
    受指派擔任吊掛箍筋之工作，即應遵循該項工作之準則，尤
    其就可能涉及生命安全之業務更應依該業務上正當行為行之
    ，就可能危及生命安全之虞的不當指示，仍應本其工作上之
    確信就該不當之指示加以拒絕，尚難認依不當之指示而得據
    以阻卻違法（參照刑法第22條規定），茲被告甲○○於擔任
    本件吊掛箍筋工作時，竟吊掛逾該起重機額定荷重之兩捆箍
    筋，致使該起重機之輔助吊桿，因不勝負荷而折彎，該吊運
    中之箍筋因而快速下墜，並擊中當時在12樓樓板監工之被害
    人呂清輝之頭部，再掉落至11樓樓板，使被害人呂清輝受上
    述傷害不治死亡，被告甲○○就本件事故發生顯有過失，且
    其過失行為與被害人呂清輝之死亡間具有相當因果關係甚明
    。
    綜上所述，被告甲○○所辯伊就本件事故發生並無過失云云
    ，要屬推諉卸責之詞，殊無足取，事證明確，被告甲○○犯
    行，應堪認定。
二、查被告甲○○負責本件吊掛鋼筋業務，即屬從事業務之人。
    被告甲○○其因業務上之過失致人於死，核其所為，係犯刑
    法第276條第2項之業務過失致死罪。原審就被告甲○○上揭
    犯行未詳加調查，細心勾稽，徒以被告甲○○原係從事綑綁
    鋼筋工作，因受被害人呂清輝之指示始一時從事本件吊掛箍
    筋於起重機上之工作，其對起重機吊掛箍筋之荷重並不具有
    專業知識及經驗，復不知該起重機之電腦現已遭扯斷，自無
    從預見該起重機之吊桿有不堪負荷而折彎，並致吊掛物下墜
    擊中被害人呂清輝之可能，而認被告甲○○就本件事故發生
    並無過失，判決被告甲○○無罪，其論斷實有不當，檢察官
    依告訴人請求提起上訴，其上訴意旨以被告甲○○於原審法
    院審理時即自承於吊掛第一棟建築物時，起重機之電腦已因
    吊掛超重而發出聲響等語，則被告甲○○當明知吊掛兩捆箍
    筋有超重之可能，而仍予以吊掛，認被告甲○○應負業務過
    失致死罪責，而指摘原審判決被告甲○○無罪係屬不當，非
    無理由，則原判決既有可議之處，自應由本院予以撤銷改判
    ，爰審酌被告甲○○之素行，犯罪之動機、目的、手段，因
    受僱於被害人呂清輝從事捆紮鋼筋之業務，而一時受被害人
    呂清輝指派負責本件吊掛箍筋之工作，復因被害人呂清輝急
    於趕工，依被害人呂清輝指示，一時虞疏，而吊掛逾該起重
    機額定荷重之兩捆箍筋，肇致本件事故，迄雖仍未與被害人
    家屬達成民事和解賠償損害，然其犯罪情節尚非屬嚴重及犯
    罪後之態度等一切情狀，量處有期徒刑4 月，並諭知易科罰
    金之折算標準。而查被告甲○○前未曾受有期徒刑以上刑之
    宣告，有本院被告前案紀錄表附卷可按，素行良好，因一時
    受被害人呂清輝之指派而擔任原非屬其工作範圍之吊掛箍筋
    工作，並因受被害人呂清輝趕工之指示從事業務，而一時虞
    疏，致犯本件之罪，犯罪情節尚非屬嚴重，其經此罪刑之宣
    告，爾後當知所警惕，諒無再犯之虞，是本院認被告甲○○
    所受本件刑之宣告以暫不執行為適當，爰併予宣告緩刑 2年
    ，以啟自新。
據上論斷，應依刑事訴訟法第369條第1項前段、第364條、第299
條第1項前段，刑法第276條第2項、第41條第1項前段、第74條第
1款，罰金罰鍰提高標準條例第1條前段、第2條，判決如主文。
本案經檢察官鄭富銘到庭執行職務。
中　　華　　民　　國　　94　　年　　7 　　月　　29　　日
　　　　　　　　　臺灣高等法院刑事第八庭
                                審判長法　官　吳　敦
　　　　　　　　　　　　　　　　　　  法　官  沈宜生
　　　　　　　　　　　　　　　　　　  法　官  張傳栗
以上正本證明與原本無異。
如不服本判決，應於收受送達後十日內向本院提出上訴書狀，其
未敘述上訴之理由者並得於提起上訴後十日內向本院補提理由書
（均須按他造當事人之人數附繕本）。
                                      書記官　秦慧榮
中　　華　　民　　國　　94　　年　　7 　　月　　29　　日
附錄：本案論罪科刑法條全文
中華民國刑法第276條
因過失致人於死者，處二年以下有期徒刑、拘役或二千元以下罰
金。
從事業務之人，因業務上之過失犯前項之罪者，處五年以下有期
徒刑或拘役，得併科3000元以下罰金。
